【裁判字號】    97,易,3641
【裁判日期】    990202
【裁判案由】    詐欺
【裁判全文】
臺灣臺北地方法院刑事判決              97年度易字第3641號
公  訴  人  臺灣臺北地方法院檢察署檢察官
被      告  乙○○
選任辯護人  甘大空律師
上列被告因詐欺案件，經檢察官提起公訴（九十七年度偵續一字
第三一號），本院判決如下：
    主  文
乙○○無罪。
    理  由
一、公訴意旨略以：被告乙○○（原名易正隆）係臺北市○○○
    路一六八號九樓瑞豐建設股份有限公司（下稱瑞豐公司）董
    事及實際負責人，竟意圖為自己不法所有，明知瑞豐公司就
    坐落臺北縣新店市○○○段七張小段十三地號（起訴書誤將
    十三地號載為一地三號，應予更正）等四十三筆土地（地址
    ：臺北縣新店市○○路七十七號）之「美麗殿建築工程」（
    下簡稱美麗殿工程）與中國人造纖維股份有限公司（下稱中
    纖公司）之合建契約生有糾紛尚未解決，且瑞豐公司之財務
    已陷於困難，難以支付原承包商北橋營造工程有限公司（下
    稱北橋公司）工程款，竟於民國八十四年十二月二十九日在
    其臺北市○○○路○段二十八號十八樓之一住處，向昇宏工
    程企業有限公司（下稱昇宏公司）之負責人丙○○佯稱：上
    揭工程已獲臺北縣政府工務局核准發給建築執照，欲交由昇
    宏公司承攬建造，簽約後二十天內即可開工云云，致丙○○
    陷於錯誤，而與乙○○簽訂「瑞豐公司新店案工程承攬契約
    書」，丙○○並依約交付新臺幣（下同）二千萬元及保證支
    票共六千萬元，合計八千萬元作為履約保證金。詎被告取得
    丙○○交付之前開保證金支票後，非但未依約提出相對保證
    及通知丙○○開工，反陸續提示兌領已到期之保證支票共四
    千八百萬元，且上開工程原承包商北橋公司以其與瑞豐公司
    之糾紛未了，拒讓昇宏公司工程人員進入該工程工地，丙○○為避免上開保證支票被乙○○全部提示兌現，故於八十五
    年一月二十五日向被告收回尚未兌現之保證支票，惟後經丙○○一再催促，被告仍遲未依約通知丙○○開工。嗣丙○○
    向建管機關查閱資料，始知本件承攬標的物之建築執照起造
    人除瑞豐公司外，尚有福豪建設股份有限公司（下稱福豪公
    司）及中纖公司，且嗣後另委請豪成營造有限公司（下稱豪
    成公司）為承造人，於八十五年八月九日向臺北縣政府申報
    開工承攬上開工程，始知受騙，因認被告涉犯刑法第三百三
    十九條第一項詐欺取財罪嫌云云。
二、按犯罪事實應依證據認定之，無證據不得認定犯罪事實；無
    證據能力、未經合法調查之證據，不得作為判斷之依據；不
    能證明被告犯罪或其行為不罰者，應諭知無罪之判決，刑事
    訴訟法第一百五十四條第二項、第一百五十五條第二項、第
    三百零一條第一項分別定有明文。次按認定不利於被告之事
    實，須依積極證據，苟積極證據不足為不利於被告事實之認
    定時，即應為有利被告之認定，更不必有何有利之證據，復
    有最高法院三十年上字第八一六號判例可資參考。又事實之
    認定，應憑證據，如未能發現相當證據，或證據不足以證明
    ，自不能以推測或擬制之方法，為裁判基礎；認定犯罪事實
    ，所憑之證據，雖不以直接證據為限，間接證據亦包括在內
    ，然無論直接或間接證據，其為訴訟上之證明，須於通常一
    般之人均不致於有所懷疑，而得確信其為真實之程度者，始
    得據之為有罪之認定，倘其證明尚未達到此一程度，而有合
    理性懷疑之存在時，即無從為有罪之認定，此亦有最高法院
    四十年臺上字第八六號、七十六年臺上字第四九八六號判例
    可資參照。末按刑法第三百三十九條第一項詐欺罪之成立，
    以意圖為自己或第三人不法所有，以詐術使人將本人或第三
    人之物交付為要件。所謂以詐術使人交付，必須被詐欺人因
    其詐術而陷於錯誤，若其所用方法，不能認為詐術，亦不致
    使人陷於錯誤，即不構成該罪，最高法院四十六年臺上字第
    二六○號亦著有判例可資參照。而民事債務當事人間，若有
    未依債務本旨履行給付之情形，在一般社會經驗而言，原因
    非一，其因不可歸責之事由無法給付，或因合法得對抗他造
    主張抗辯而拒絕給付，甚至債之關係成立後，始行惡意遲延
    給付，皆有可能，非必出於自始無意給付之詐欺犯罪一端，
    是苟無足可認其自始具有不法所有意圖之積極證據，縱令於
    債之關係成立後，惡意不為給付，亦僅能令負民事上遲延給
    付責任，不能據此推測其在負債之初一概具有從事財產犯罪
    行為之故意。況刑事被告依法不負自證無罪之義務，故在別
    無積極證據之情形下，自難違反刑事訴訟法第一百五十四條
    之規定，以被告單純債務不履行之狀態，推定被告自始即有
    不法所有之意圖而施用詐術。參以刑事訴訟法第一百六十一
    條第一項亦規定，檢察官就被告犯罪事實，應負舉證責任，
    並指出證明之方法，是檢察官對於起訴之犯罪事實，應負提
    出證據及說服之實質舉證責任，倘其所提出之證據，不足為
    被告有罪之積極證明，或其指出證明之方法，無從說服法院
    以形成被告有罪之心證，基於無罪推定之原則，自應為被告
    無罪判決之諭知，亦經最高法院著有九十二年臺上字第一二
    八號判例可資參照。
三、本案公訴人認被告涉犯前開詐欺取財犯行，無非以被告之供
    述（含被告九十四年十一月二十三日偵訊筆錄）、告訴人昇
    宏公司負責人丙○○之指訴、昇宏公司總經理即證人甲○○
    之證述、瑞豐公司資料查詢、八十三年八月二日被告與中纖
    公司簽訂之房屋合建契約書、瑞豐公司八十四年六月二十八
    日函、前開工程八十四年八月十二日核發之建築執照、瑞豐
    建設股份有限公司新店案工程承攬契約書、瑞豐公司與北橋
    公司八十四年十二月二十七日簽訂解約協議書、八十五年一
    月九日簽定解除契約書、瑞豐建設股份有限公司新店案工程
    承攬契約書、被告八十五年一、二月間提示兌現丙○○開立
    之上海商業儲蓄銀行第0000000至0000000、
    0000000號保證金支票影本與支存明細，第0000
    000、0000000、0000000、000000
    0號保證金支票影本（以上合計共二千八百萬元）、昇宏公
    司收回履約保證金支票十張影本、被告與丙○○八十五年二
    月十六日會議紀錄、昇宏公司八十五年四月十三日、六月十
    日、七月十六日函瑞豐公司函文、八十五年八月九日前開工
    程承造人申報表及施工計畫書、臺灣高等法院八十七年度上
    易字第三九五號案件之八十七年二月二十七日證人馮清輝、
    馮清吉訊問筆錄、本院八十五年度拍字第一六五九號民事裁
    定、臺灣高等法院八十七年度上易字第三九五號刑事判決、
    八十六年三月二十五日瑞豐公司與昇宏公司協議書等為主要
    依據。訊據被告對於瑞豐公司與告訴人昇宏公司簽訂前開美
    麗殿工程合約，且告訴人代表人丙○○曾交付現金支票二千
    萬元及其餘六千萬元支票作為前開美麗殿工程之履約保證金
    ，其曾於該等支票發票日屆至時共提示四千八百萬元款項之
    支票，之後復將發票日尚未屆至之其餘支票返還告訴人昇宏
    公司等事實坦承不諱，然堅決否認有何詐欺取財之犯行，辯
    稱：瑞豐公司與告訴人昇宏公司簽約當時，瑞豐公司與北橋
    公司並沒有任何合約糾紛，且自告訴人昇宏公司處收到之款
    項都已經花到美麗殿的工地裡面，其已將一部分的保證支票
    還給告訴人昇宏公司。福豪公司和中纖公司都是屬於合建的
    地位，瑞豐公司才是地主，豪成營造只是單純借牌，其並未
    詐欺告訴人等語。
四、經查：
(一)程序方面：
    1.證人甲○○於檢察官偵查中之供詞，業經具結，有結文在
      卷為憑，且偵查中檢察官向被告以外之人所取得之陳述，
      原則上均能遵守法律規定，不致違法取供，其可信性極高
      ，並無顯有不可信之情況，揆之刑事訴訟法第一百五十九
      條之一第二項之規定，該證人於檢察官偵查中之供詞，顯
      有證據能力而得為證據。
    2.告訴人昇宏公司代表人丙○○先前於檢察官偵訊時所為之
      陳述，檢察官既僅以告訴人代表人之身分傳訊而未命渠以
      證人之身分具結作證，且刑事訴訟法第一百五十八條之三
      之規定係屬絕對強制排除證據之規定，是告訴人代表人於
      偵查中檢察官訊問時之指訴，顯然不具證據能力（最高法
      院九十三年臺上字六五七八號判例意旨參照），縱當事人
      已同意或不爭執該證據之證據能力，仍不得作為本案判斷
      之依據（最高法院九十四年度臺上字第三二七七號裁判要
      旨參照）。
    3.另本案公訴人引為作為證據之其餘書面供述及證據資料，
      因被告、辯護人於本院準備程序及審理中對於各該證據均
      未爭執證據能力，復未於言詞辯論終結前聲明異議，本院
      審酌該等證據作成時之情況，並無不宜作為證據之情事，
      是依刑事訴訟法第一百五十九條之五之規定，均得作為證
      據。
(二)實體方面：
    1.被告為瑞豐公司之董事及實際負責人，瑞豐公司與告訴人
      昇宏公司確於八十四年十二月二十九日簽訂前開美麗殿工
      程合約，且告訴人昇宏公司代表人丙○○交付現金支票二
      千萬元及其餘發票日尚未屆至之支票六千萬元作為前開美
      麗殿工程之履約保證金，簽約時約定八十五年一月十五日
      前開工程要開工，經協議後約定同年三月五日開工，但被
      告仍未通知開工，且被告曾於該等支票發票日屆至時提示
      四千八百萬元之支票，之後並已於八十五年一月二十五日
      、同年二月十六日將部分支票返還告訴人昇宏公司，告訴
      人昇宏公司仍一再要求瑞豐公司通知開工等情，業據被告
      坦認在卷，並經告訴人代表人即證人丙○○證述在卷，並
      有瑞豐公司資料查詢、瑞豐公司與昇宏公司簽訂之工程合
      約書、被告八十五年一、二月間提示兌現丙○○開立之上
      海商業儲蓄銀行第0000000至0000000、0
      000000號保證金支票影本與支存明細，第0000
      000、0000000、0000000、00000
      00號保證金支票影本（以上合計共二千八百萬元，加現
      金支票共四千八百萬元）、昇宏公司收回履約保證金支票
      十張影本、被告與丙○○八十五年二月十六日會議紀錄、
      昇宏公司八十五年四月十三日、六月十日、七月十六日函
      瑞豐公司函文、八十六年三月二十五日瑞豐公司與昇宏公
      司協議書等在卷可按，堪信為真。
    2.被告雖有為前開兌領支票款項等行為，然其所為是否業已
      構成刑法上之詐欺取財罪，端視被告與告訴人昇宏公司簽
      約時，主觀上有無不法所有之意圖，以及客觀上有無對告
      訴人代表人即證人丙○○為施用詐術之行為為斷。查：
      (1)前開工程係屬大規模之工程案，之前本由北橋公司於八
        十四年十月五日簽約承攬，有瑞豐公司與北橋公司簽訂
        之工程合約書在卷可按，再證人丙○○曾以告訴人昇宏
        公司代表人之身分與被告於八十四年十一月二十九日簽
        立協議書，該協議書第二條內容已載明「……乙方（即
        瑞豐公司）承諾於十五天內解除與北橋營造工程股份有
        限公司之承建合約……」等語（附於八十七年度偵續字
        第一八四號偵查卷宗內），證人丙○○於本院審理中亦
        證稱被告在與渠談合約期間，有提到該工地之起造人或
        業主有中纖公司等語（見本院九十八年十一月三十日審
        判筆錄），足認證人丙○○於簽訂前開契約之前，即已
        知悉前開美麗殿工程起造人或業主之一為中纖公司，且
        斯時該工地有其他包商施作中，被告顯未刻意隱瞞此情
        。另瑞豐公司與北橋公司於八十四年十二月二十七日曾
        先訂立初步之解除契約協議書，於瑞豐公司與告訴人昇
        宏公司簽約後，瑞豐公司復於八十五年一月九日再與北
        橋公司簽訂解除契約書完成正式解約，且瑞豐公司與北
        橋公司解約，瑞豐公司需補貼五百萬元並支付已施作工
        程部分之材料及工資，復有解除契約協議書、解除契約
        書等在卷可查（見八十六年度偵續字第三○三號偵查卷
        宗第九十一、九十二頁），則於此情況下，被告未依瑞
        豐公司與告訴人昇宏公司契約約定而如期於八十五年一
        月十五日、三月五日通知開工，依當時之協調情形、資
        金運用狀況或有誤差之情況下，實在所難免，況被告縱
        未於契約約定之日期通知開工，亦僅屬應負民事上給付
        遲延之責任，自難以被告未於約定之日通知開工，即認
        被告有詐欺之意圖。
      (2)按承攬契約之承攬人交付履約保證金予定作人，係以擔
        保承攬債務之履行為目的，信託的讓與其所有權予定作
        人。此項保證金之返還請求權，附有於約定返還期限屆
        至時，無應由承攬人負擔保責任之事由發生，或縱有應
        由承攬人負擔保責任之事由發生，惟於扣除承攬人應負
        擔保責任之賠償金額後猶有餘額之停止條件（最高法院
        九十四年度臺上字第一二○九號民事裁判要旨參照），
        且揆之前開瑞豐公司與告訴人昇宏公司之合約書，並無
        限定該履約保證金之用途，是縱被告於前開工程未開工
        前即已提示兌領部分支票，依雙方簽立之合約及履約保
        證金之法律性質，顯非法所不許，是自難憑此即認被告
        有不法之意圖或施用詐術之情事。另雙方簽定之合約書
        固載明瑞豐公司「亦得」提出相對保證，矧既曰「亦得
        」，瑞豐公司顯非屬必提供之意，是縱瑞豐公司未提供
        相對保證，亦難認被告有何詐欺之情。
      (3)況被告業已將尚未兌領之支票交還告訴人昇宏公司，且
        瑞豐公司積欠之工程款、保證金款項（共計七千五百萬
        元）由莊周建設股份有限公司（下稱莊周公司）承諾代
        償等情，業經證人甲○○證述在卷，並有昇宏公司收回
        履約保證金支票十張影本、承諾書（見八十五年度偵字
        第二七一八○號偵查卷宗第八十至八十二頁、第九十二
        頁）等附卷可考，衡之常情，若被告果有詐欺之不法意
        圖，當無將尚未兌現之支票返還告訴人昇宏公司及約定
        由莊周公司承接債務之理，更足認被告確無詐欺之不法
        意圖。縱令告訴人昇宏公司嗣後因故未自莊周公司處全
        額受償，亦僅屬債務不履行之民事糾紛，顯難因此執認
        被告有何詐欺行為。
      (4)另公訴人雖執八十三年八月二日被告、瑞豐公司及中纖
        公司共同簽訂之房屋合建契約書第五條第一點前段所載
        內容，證明被告無權就前開工程全權與承包商簽訂承攬
        契約云云，矧該契約第五條第一點係載為「興建地下層
        之工程款由甲、乙方（甲方為被告，乙方為瑞豐公司）
        負擔，興建地上層之工程款由丙方（中纖公司）負擔，
        但甲、乙方同意推薦經丙方同意之營造商，以每建坪七
        萬元之造價承包丙方應負責之工程（工程品質應達到銷
        售合約中之交屋水準）。如實際工程款超過每建坪（建
        築執照所列不含陽台及當層以外大公之坪數）七萬元時
        ，超過部分由甲、乙方負擔。陽台工程費為每坪三萬元
        （實做面積計算）。如丙方自行發包者，不在此限。」
        （見九十四年度偵緝字第八七九號偵查卷宗第八十六頁
        ），足認被告、瑞豐公司均得推薦營造商，僅係該營造
        商須經中纖公司同意而已，是依該契約內容顯無禁止被
        告或瑞豐公司將該工程轉由他人施作，況縱令被告於未
        經中纖公司之同意下即先與他人訂約，亦僅屬被告事後
        應否補徵得中纖公司之同意，若中纖公司不同意之情況
        下，可能應擔負民事契約違約責任，要與被告有無詐欺
        之犯行無關。
      (5)又前開美麗殿工程之起造人固有瑞豐公司、福豪公司、
        中纖公司等三家公司，嗣後並由豪成公司申報開工等情
        ，有前開工程八十四年八月十二日核發之建築執照、八
        十五年八月九日前開工程承造人申報表及施工計畫書等
        在卷可查，矧被告、瑞豐公司及中纖公司所簽訂之契約
        已載明可另推薦營造商，業如前述，且瑞豐公司與北橋
        公司前開解除契約協議書中，亦無中纖公司、福豪公司
        之參與，足見中纖公司、福豪公司確實並未實際積極參
        與施作情形，是被告所辯福豪公司和中纖公司都是屬於
        合建的地位，瑞豐公司才是地主，豪成營造只是單純借
        牌等情，尚非無據。
      (6)參以前開美麗殿工程雖已停工，被告仍積極與前開工程
        之購買戶協調，或退款或保留，倘被告確有詐欺之意，
        何以於財務發生困難之際，仍尋求其他有力公司合作興
        建或與購買戶協調，此觀諸臺灣高等法院九十三年度重
        上更（三）字第七一號亦同斯旨，堪認被告確無詐欺之
        犯意無訛。另瑞豐公司八十四年六月二十八日函、臺灣
        高等法院八十七年度上易字第三九五號案件中八十七年
        二月二十七日證人馮清輝、馮清吉之訊問筆錄、本院八
        十五年度拍字第一六五九號民事裁定、臺灣高等法院八
        十七年度上易字第三九五刑事判決，亦均不足以證明被
        告對告訴人昇宏公司有何施用詐術之行為或有不法所有
        之意圖，是均不足為不利於被告之認定，附此敘明。
五、是綜上各節，勾稽觀之，顯無法證明被告確有基於為自己不
    法所有之意圖而對告訴人昇宏公司為何施用詐術之行為，被
    告所為尚與詐欺取財罪之構成要件有間，應僅屬民事糾紛，
    告訴人昇宏公司自應循民事訴訟途徑加以解決。此外，本院
    復查無其他積極證據足資證明被告有前揭公訴人所起訴之詐
    欺取財犯行，揆之前揭說明，本院自難僅憑前開公訴人所提
    之證據，遽論被告確有公訴人所指之犯行，不能證明被告犯
    罪，自應依法為被告無罪判決之諭知。
據上論斷，應依刑事訴訟法第三百零一條第一項，判決如主文。
本案經檢察官周懷廉到庭執行職務
中    華    民    國    99    年    2     月    2     日
                  刑事第十一庭  審判長法  官  劉方慈
                                      法  官  顧正德
                                      法  官  黃紹紘
以上正本證明與原本無異。
如不服本判決應於收受送達後十日內向本院提出上訴書狀，並應
敘述具體理由；其未敘述上訴理由者，應於上訴期間屆滿後二十
日內向本院補提理由書（均須按他造當事人之人數附繕本）「切
勿逕送上級法院」。告訴人或被害人如對於本判決不服者，應具
備理由請求檢察官上訴，其上訴期間之計算係以檢察官收受判決
正本之日期為準。
                                      書記官  陳靜君
中    華    民    國    99    年    2     月    10    日

司法院資訊處製作；財團法人民間司法改革基金會備份。
